臺灣士林地方法院民事判決　　　　　　　　　　　　　九十年度訴字第一四一三號
　　原　　　告　乙○○
　　訴訟代理人　徐秀鳳律師
　　被　　　告　甲○○
　　訴訟代理人　劉孟錦律師
　　複 代理 人　邱雅文律師
　　　　　　　　郭睦萱律師
右當事人間請求容忍移植樹木事件，本院判決如左：
    主      文
原告之訴及假執行之聲請均駁回。
訴訟費用由原告負擔。
      事實及理由
一、按因不動產物權而涉訟者，雖應專屬不動產所在地之法院管轄，然因買賣、贈與
    或其他關於不動產之債權契約，請求履行時，則屬債法上之關係，而非不動產物
    權之訟爭，應不在專屬管轄之列，最高法院著有七十一年台上字第四七二二號判
    例意旨足供參照。而物之構成部分，除法律有特別規定外，不得單獨為物權之標
    的物。未與土地分離之樹木，依民法第六十六條第二項之規定，為土地之構成部
    分，與同條第一項所稱之定著物為獨立之不動產者不同。本件原告係主張基於訴
    外人邱瑞東讓與其對於被告之契約上權利，而起訴請求被告容忍移植未與土地分
    離之苗木，則其係本於債權為其請求權依據，則該苗木雖種植於屏東，且未與土
    地分離而為土地之一部，惟並無專屬管轄之適用；被告甲○○住所設於台北市南
    港區，本院依民事訴訟法第一條第一項即有管轄權，先予敘明。
二、原告起訴主張：原告與訴外人邱瑞東於民國八十二年十一月間共同出資，由邱瑞
    東以其名義向被告甲○○購買位於屏東縣新埤鄉○○村○○段三十地號（即南豐
    村苗圃）上之阿勃勒樹、臘腸樹及其他樹種苗木，被告已於八十三年七月十五日
    及同年月十八日將上開售出之苗木點交與訴外人邱瑞東由其自行挖取處理。嗣於
    同年八月六日，邱瑞東又依原出資比例分配，將阿勃勒樹二百二十五株及臘腸樹
    一千一百三十六株（下稱系爭苗木）點交予原告，雙方訂有編為原證三號之切結
    書乙份可證。而原告所受讓之權利內容，係對於系爭苗木之砍伐權利（最高法院
    三十二年上字第六二三二號判例意旨參照），性質屬於債權，該項債權讓與並以
    本件起訴通知被告，爰依此自邱瑞東受讓之債權，請求判決被告應容忍原告將系
    爭苗木全部移去等語。並聲明：（一）被告應容忍原告將位於屏東縣新埤鄉○○
    村○○段三十地號上漆有白漆記號之阿勃勒樹二百二十五株及噴有白漆記號之臘
    腸樹一千一百三十六株全部移去。（二）原告願供擔保請准宣告假執行。
三、被告辯稱：八十二年十一月十日訴外人邱瑞東向被告承購苗木一批，被告已於八
    十三年七月十五日將苗木點交與邱瑞東，苗木之收取權係被告與訴外人邱瑞東間
    之關係，與原告無關。原告所提出與邱瑞東間之切結書，被告否認其真正。縱使
    該切結書為真，實際上邱瑞東係將收取權讓與原告之夫林盛，亦非原告，且邱瑞
    東及林盛均已將該債權讓與之事實通知被告，故出面向屏東縣新埤鄉調解委員會
    聲請與被告調解者為林盛，嗣與被告因履行調解條件發生糾紛，亦由林盛向臺灣
    屏東地方法院提起民事訴訟，均與原告無關。退萬步言，如認系爭苗木收取權屬
    於原告所有，原告知悉林盛行使其權利，亦構成表見代理。此外，依據訴訟擔當
    之法理，原告既就前開調解及民事訴訟均知情且參與，應認有任意之訴訟擔當或
    默示之訴訟擔當，原告應受前揭調解及確定判決之效力所及，其提起本件訴訟亦
    違反一事不再理之原則，應駁回其起訴等語資為抗辯。並聲明：（一）原告之訴
    及假執行之聲請均駁回。（二）如受不利判決，願供擔保請准宣告免為假執行。
四、經查，原告主張訴外人邱瑞東於八十二年十一月間向被告購買位於屏東縣新埤鄉
    ○○村○○段三十地號（即南豐村苗圃）上之阿勃勒樹、臘腸樹及其他樹種苗木
    ，被告已於八十三年七月十五日及同年月十八日將上開售出之苗木點交與訴外人
    邱瑞東，該苗木收取權之性質為債權請求權等情，有原告提出之八十二年十一月
    十日合約書一紙、八十三年七月十五日及八十三年七月十六日購買苗木點交切結
    書二紙在卷可憑，亦為被告所不爭執，自堪信為真實。又被告主張訴外人林盛自
    為系爭苗木權利人，於八十七年二月十六日就與被告有關系爭苗木遷移糾紛，向
    屏東縣新埤鄉調解委員會聲請調解，並於同年三月三十一日成立調解，又於八十
    八年十一月十日再因系爭苗木移植糾紛，向臺灣屏東地方法院起訴請求被告容忍
    其移植系爭苗木，經臺灣屏東地方法院以八十八年度重訴字第二八九號判決其敗
    訴，上訴後亦經臺灣高等法院高雄分院以九十年度重上字第四一號判決駁回確定
    等情，為原告所不爭執，並據本院調閱屏東縣新埤鄉調解委員會八十七年民調字
    第七號調解事件卷宗及臺灣屏東地方法院八十八年度重訴字第二八九號、臺灣高
    等法院高雄分院九十年度重上字第四一號民事卷宗查明，亦堪信為真實。兩造有
    爭執者，經本院整理爭點後為：本件原告是否為系爭苗木收取權之權利人？
五、本院得心證之理由：
（一）原告主張其為系爭苗木之收取權人，固提出八十三年八月六日其與邱瑞東間之
      切結書（編為原證三號）為證，上載：「茲由乙○○女士出資新台幣一千零八
      十萬元及邱瑞東先生出資新台幣三百九十萬元正，共計新台幣一千四百七十一
      萬六千元正（附點交切結書為證），共同向甲○○女士購買樹苗一批，今邱瑞
      東願全權交由乙○○女士處理」等語，然被告否認原告係系爭苗木之收取權人
      ，並否認該切結書私文書之真正。經查，證人邱瑞東業於九十一年十二月二日
      到庭證稱：「（當初系爭樹木是跟誰合夥買的？原證三的切結書為何會寫原告
      乙○○的名字？）是跟林盛合夥買的，錢也是林盛出的。切結書上面乙○○蓋
      章及簽名都是林盛所為，乙○○不在場，因為林盛當時另外有工程在進行，怕
      工程失敗，所以林盛才用原告乙○○的名字。點交的時候，乙○○都不在場，
      只有林盛跟我去」等語，足見原告所提出之八十三年八月六日切結書，實際上
      是由證人邱瑞東與訴外人林盛所簽訂，依證人邱瑞東之認知，與其出資合購苗
      木之對象為林盛，並非原告，而原告亦未就其與林盛間之權利義務關係加以主
      張並舉證，實難逕依該切結書即認為原告係系爭苗木之收取權利人。
（二）進一步言之，訴外人林盛於八十七年二月十六日向屏東縣新埤鄉調解委員會聲
      請調解時，於兩造所不爭執之聲請調解書載稱：「緣聲請人林盛與邱瑞東於八
      十二年十一月間共同出資由邱某出面向相對人甲○○購買位於屏東縣南豐村苗
      圃、彰化縣竹塘鄉新廣村苗圃及苗栗縣三灣鄉苗圃之苗木一批」等語，有該聲
      請調解書可稽，核與證人邱瑞東所證當初係其與訴外人林盛合夥向被告購買苗
      木等語相符，足認八十二年十一月間向被告購買苗木者，共同出資者實際上是
      林盛與邱瑞東，並非原告。至於原告否認證人邱瑞東所證與林盛合夥之內容等
      語，顯與前揭事實不符，應認其否認之主張並不可採。又前揭聲請調解書中，
      林盛已表明其與邱瑞東共同出資，但由邱瑞東出面購買等情，另參酌兩造所不
      爭執之八十二年十一月十日被告與邱瑞東簽訂之合約書內容，買受人一方僅記
      載邱瑞東而無林盛，足見八十二年間向被告購買苗木者，實際出資雖為林盛與
      邱瑞東，但顯名對外而為該契約關係之買受人僅有邱瑞東（林盛與邱瑞東共同
      出資係其二人內部之契約關係），林盛與被告間原無直接之權利義務關係，原
      告與被告間更無任何權利義務關係。是以，原告於本訴主張「緣原告乙○○與
      訴外人邱瑞東於民國八十二年十一月間共同出資，由邱瑞東以其名義向被告甲
      ○○購買位於屏東縣新埤鄉○○村○○段三十地號（即南豐村苗圃）上之阿勃
      勒樹、臘腸樹及其他樹種苗木」等語，顯與事實不符，自非可採。
（三）被告主張系爭苗木收取權業由邱瑞東轉讓予林盛，並由林盛出面聲請調解主張
      權利等情，有兩造不爭執之八十六年七月七日被告委託李文輝律師寄予林盛及
      邱瑞東之存證信函及八十六年七月十五日林盛以台北仁愛郵局第六七四號回覆
      之存證信函可稽，其中被告一方寄發之存證信函載稱：「經本人前委託貴律師
      函催邱先生，請其出面結算應分擔之租金，邱先生竟未加置理，且以苗木已轉
      賣予林盛先生為由。：：至於邱先生轉賣予林盛，則應請邱先生負責催促林盛
      一同出面結算：：」等語，業已指出邱瑞東曾通知被告有關系爭苗木之收取權
      業已轉賣林盛之事實，又林盛回覆之存證信函載稱：「台端委託李文輝大律師
      八十六年七月七日經由台北市南海郵局寄發之存證信函敬悉。按本人從未向台
      端或正富公司承租土地，自無支付租金可言，至於邱瑞東先生與台端或正富公
      司間之租約糾紛，概與本人無關，特聲明如上，請查照」等語，並未否認前函
      有關苗木已由邱瑞東轉賣予伊之事實，顯見系爭苗木之收取權在外部關係上已
      由邱瑞東讓予林盛，且讓與人邱瑞東在八十六年七月七日之前業已通知債務人
      即被告，依民法第二百九十七條第一項之規定，已經發生債權讓與之效力，林
      盛據此應已取得系爭苗木之收取權。此外，按債權因具有公示不易之特性，故
      債權讓與應先通知債務人，經此通知之手續，債權讓與對於債務人始生效力。
      此項通知須由讓與人或受讓人為之，受通知人為債務人，於讓與人為通知時，
      並生表見讓與之效力（民法第二百九十八條第一項參照）；而此項通知不拘形
      式，屬觀念通知，無須有法效之意思；如係受讓人行使債權，並同時主張受讓
      事實，則亦兼有通知之效力（最高法院七十五年度台上字第二二九三號判決要
      旨參照）。查訴外人林盛於八十七年二月十六日，以其對被告有系爭苗木收取
      權而向屏東縣新埤鄉調解委員會聲請調解，調解聲請書載稱「聲請人林盛與邱
      瑞東於八十二年十一月間共同出資由邱某向相對人甲○○購買位於屏東縣南豐
      村苗圃：：之苗木一批，相對人已於八十三年七月十五日及十八日將出售之苗
      木點交與邱瑞東，嗣於同年八月六日邱瑞東亦將聲請人出資比例應分得之苗木
      與聲請人點交完畢：：」等語，林盛一方面主張自邱瑞東取得權利，一方面對
      債務人即被告甲○○行使權利請求容忍其遷移苗木，亦應發生債權讓與通知被
      告之效力。從而，系爭苗木收取權應已移轉至訴外人林盛，嗣林盛據此與被告
      成立調解，並對被告提起民事訴訟，應認被告主張林盛方為系爭苗木收取權利
      人等語，尚屬可採。
（四）至於原告雖稱本件系爭苗木收取權係由邱瑞東讓與伊，故主張本件起訴係通知
      被告有關該債權讓與之事實等語，惟查，系爭苗木收取權係由邱瑞東轉讓訴外
      人林盛，並非原告，業如前述，又林盛已於八十七年三月三十一日主張對被告
      有系爭苗木收取權而成立調解，且於八十八年十一月八日向台灣屏東地方法院
      起訴請求被告應容忍其移植系爭苗木，然經台灣屏東地方法院以八十八年度重
      訴字第二八九號認林盛逾越前揭調解條件之期限已視為拋棄權利，因而判決林
      盛敗訴，嗣林盛不服提起第二審上訴，亦經台灣高等法院高雄分院以九十年度
      重上字第四一號判決駁回上訴確定，足認林盛因未依照期限內應將系爭苗木移
      植完畢之調解條件，其系爭苗木之收取權業已消滅。又原告於本院九十一年一
      月二十五日準備程序中自承八十七年三月三十一日屏東縣新埤鄉調解委員會調
      解時其在場，又證人即前揭台灣屏東地方法院八十八年度重訴字第二八九號案
      件被告之訴訟代理人方春意律師亦到庭證稱該案訴訟中只要林盛有到庭，都可
      以看到原告乙○○出庭等語，足認原告自始至終知悉林盛因系爭苗木收取權而
      對被告聲請調解及提起民事訴訟等事實，且以林盛在該民事案件中均聘有法律
      專業之律師擔任訴訟代理人，應認原告主張其與林盛因法律知識不足而誤認林
      盛可主張權利云云，並非事實。查林盛前取得之系爭苗木收取權經前揭確定判
      決認定業已消滅，自無從另由本件原告主張其他不同事實關係而可取得同一之
      苗木收取權，應認原告之主張，並非可採。至於被告另基於原告係權利人之假
      告並非權利人，是被告該補充性之抗辯即無審酌之必要，附此敘明。
（五）綜上，原告並非系爭苗木收取權利人，其據以訴請被告容忍其移植系爭苗木，
      並無理由，應予駁回。其假執行之聲請，亦失所附麗，應併予駁回。
六、本件事證已臻明確，兩造其餘攻擊防禦及舉證經審酌後均與本件訴訟有無理由之
    判斷不生影響，爰不一一論述，附此敘明。
七、據上論結，原告之訴為無理由，依民事訴訟法第七十八條，判決如主文。
中　　　華　　　民　　　國　　九十三　  年　　　六　　　月　　十八  　　日
                                        臺灣士林地方法院民事第一庭
                                            法　　　官　高愈杰
右為正本係照原本作成。
如對本判決上訴須於判決送達後廿日內向本院提出上訴狀。
中　　　華　　　民　　　國　　九十三　　年　　　六　　　月　　二十三　　日
                                            法院書記官　林翰章
